【裁判字號】    89,簡,1
【裁判日期】    890205
【裁判案由】    拆屋還地
【裁判全文】
臺灣雲林地方法院民事判決  八十九年度簡字第一號
    原      告  乙○○
    訴訟代理人  林再輝律師
    被      告  甲○○
    訴訟代理人  丙○○
右當事人間請求拆屋還地事件，本院判決如左：
    主      文
被告應將坐落雲林縣水林鄉○○段第五Ｏ七號土地上如附圖所示序號１部分面積○‧
○○一三○一公頃之石棉瓦頂磚造平房拆除，並將如附圖所示序號１、２所示計○‧
○○一六○八公頃之土地返還原告及其他共有人全體。
被告拆除石棉瓦頂磚造平房並交還土地之履行期間為貳個月。
訴訟費用由被告負擔。
本判決於原告以新台幣捌萬元為被告供擔保後，得假執行；但被告如於假執行程序實
施前以新台幣貳拾貳萬萬元為原告預供擔保，得免為假執行。
    事      實
甲、原告方面：
  一、聲明：
    (一)如主文第一項所示。
    (二)原告願供擔保，請准宣告假執行。
  二、陳述：
    (一)坐落雲林縣水林鄉○○段第五Ｏ七號土地（下稱系爭土地）為兩造與訴外人紀
      名揚、紀文振、紀萬來、紀萬成、紀陳金治、紀三山、紀東茂、紀瑞昆、紀柏
      任共有，詎被告竟未經原告及其他共有人之同意，擅自在如附圖所示序號１部
      分面積○‧○○一三○一公頃土地上建有石棉瓦頂磚造平房（下稱系爭建物）
      ，並將如附圖所示序號２部分○‧○○○三○七公頃土地圍繞自用，影響原告
      及其他共有人對系爭土地所有權之行使，爰依民法第七百六十七條之規定，訴
      請被告拆屋還地。
    (二)原告並未同意被告建屋使用前開特定部分之土地，且原告本人於系爭土地之另
      一角落興建房屋時，亦據被告另案向法院起訴，請求本件原告應將原告所興建
      之房屋拆除及交還土地予被告及其他共有人，並據鈞院於民國（下同）八十八
      年十二月十六日以八十八年度訴字第六一二號判決在案，顯見共有人間並無明
      示或默示之分管契約存在。
  三、證據：提出地籍圖謄本一份、土地登記簿謄本一份，並聲請本院履勘系爭建物
            及測量。
乙、被告方面：
  一、聲明：
    (一)原告之訴駁回
    (二)被告如受不利之判決，願供擔保，請准免為假執行。
  二、陳述：
    (一)系爭土地於數十年前即由各共有人分別建屋居住，並無人異議，被告既為系爭
      土地之共有人，所興建之建物面積並未超過被告之應有部分面積，被告即非無
      權占有系爭土地。
    (二)除原告與被告有爭執外，被告業於八十八年十二月間取得其他共有人之同意書
      ，原告若要求被告拆屋，自無理由。
  三、證據：提出同意書九份為證。
丙、本院依原告之聲請履勘系爭建物並囑託雲林縣北港地政事務所測量及繪製土地複
    丈成果圖在卷，並依職權調閱本院八十八年度訴字第六一二號拆屋還地等民事卷
    宗。
    理      由
一、原告起訴主張：系爭土地為兩造與訴外人紀名揚、紀文振、紀萬來、紀萬成、紀
    陳金治、紀三山、紀東茂、紀瑞昆、紀柏任共有，被告現於附圖所示序號１部分
    面積○‧○○一三○一公頃之土地上興建有系爭建物及將如附圖所示序號２部分
    ○‧○○○三○七公頃土地圍繞自用之事實，業據原告提出地籍圖謄本及土地登
    記簿謄本為證，並經被告當庭自認系爭建物確屬其所有無誤；復經本院至現場履
    勘明確，有勘驗筆錄在卷可稽；本院並囑託雲林縣北港地政事務所繪製附圖所示
    之土地複丈成果圖在卷足憑，堪信原告此部份主張為真實。
二、原告另主張：被告興建系爭建物時，未經全體共有人同意，共有人間並無分管契
    約存在一節，則為被告所否認；被告並以系爭土地於數十年前即由各共有人分別
    建屋居住，並無人異議，被告既為系爭土地之共有人，所興建之建物面積並未超
    過被告之應有部分面積，被告即非無權占有系爭土地；除原告與被告有爭執外，
    被告業於八十八年十二月間取得其他共有人之同意書，原告若要求被告拆屋，自
    無理由等語置辯。
三、經查，權利人消極不行使權利，並不等同於權利人間已有默示分管意思表示之合
    致。徵之，本件原告於系爭土地之另一角落興建房屋時，業據本件被告先於八十
    八年九月十四日向本院起訴，請求本件原告（即該事件之被告）應將所興建之房
    屋拆除及交還土地予被告（該事件之原告）及其他共有人，並經本院於八十八年
    十二月十六日以八十八年度訴字第六一二號判決在案，亦據本院調卷核閱屬實，
    足認本件被告確有於另一事件中，率先主張系爭土地未曾有分管契約存在；況且
    ，本件原告亦未同意被告使用前開特定部分之土地；殊難僅以被告提出其他共有
    人事後簽立之同意書，遽認系爭土地之共有人間，已達成分管協議將系爭建物坐
    落位置之土地分由被告建屋使用，被告所辯不足採信。
四、按共有人對共有物之特定部分使用收益，仍須徵得他共有人全體之同意，非謂共
    有人得就共有物之全部或任何一部有自由使用之權利，如共有人不顧他共有人之
    利益，而就共有物之全部或一部任意使用收益，即屬侵害他共有人之權益，他共
    有人非不得本於土地所有權之作用請求除去之。本件被告既未經全體共有人之同
    意，擅自於如附圖序號１所示面積○‧○○一三○一公頃土地上建有石棉瓦頂磚
    造平房並將如附圖所示序號２部分○‧○○○三○七公土地頃圍繞自用，自屬已
    經妨害其他共有人就系爭土地所有權之使用；從而，原告據以訴請被告將系爭土
    地上如附圖所示序號１部分面積○‧○○一三○一公頃之石棉瓦頂磚造平房拆除
    ，並將如附圖所示序號１、２所示合計○‧○○一六○八公頃之土地返還原告及
    其他共有人全體，為有理由，應予准許。
五、稽以拆除建物，本非立時可就，系爭房屋係緊密附連於被告所有坐落於雲林縣水
    林鄉○○段第五○六－五地號土地上之磚造房屋而興建，並為被告長久居住使用
    之處所，亦據本院履勘屬實，有前揭勘驗筆錄及照片可憑，苟強要被告立即拆除
    ，實強人所難；職是，本院斟酌被告屋內家具之搬遷與拆除房屋前之僱工及拆除
    工程與安全規劃等實際情況，依職權酌定履行期間為二個月。
六、兩造均陳明願供擔保，請准宣告假執行或免為假執行，經核均無不合，爰分別酌
    定相當之擔保金額准許之。
七、據上論結，原告之訴為有理由，依民事訴訟法第七十八條、第三百九十六條第一
    項前段、第三百九十條第二項、第三百九十二條，判決如主文。
中      華      民      國    八十九    年      二      月    廿五    日
                                    臺灣雲林地方法院民事庭
~B法      官  黃玉清
右為正本係照原本作成
如對本判決上訴，應於判決送達後二十日內向本院提出上訴狀。（須附繕本）
中      華      民      國    八十九    年      二      月    廿五    日
~B法院書記官  蕭應欽


司法院資訊處製作；財團法人民間司法改革基金會備份。
